---
title: "Santé humaine liée à l'obésité (bloc-notes)"
author: "Lila Franchin, Arthur Miroux, Irma Gaziaux, Quentin Dewulf "
date: "`r Sys.Date()`"
format:
  html:
    code-fold: true
    code-tools: true
    toc: true
editor: visual
lang: fr
bibliography: bibliography/references.bib
---

<!--# Dans les différentes sections, vous trouverez des indicateurs "...Vos XXX ici..." Vous devez bien sûr REMPLACER ces indicateurs par votre propre texte. Ne les laissez pas dans votre version finale du document. Vous devez travailler dans le même document (pas question de faire un document séparé par étudiant). Gérez les conflits éventuels. -->

```{r setup, include=FALSE}
# Ceci est nécessaire pour les tests SDD, ne pas utiliser dans un "vrai" projet
if (!"tools:tests" %in% search())
  source(here::here("tests/tools_tests.R"), attach(NULL, name = "tools:tests"))

# Configuration de l'environnement SciViews::R
SciViews::R("infer", "model", lang = "fr")
```

# Introduction et but

Au cours des dernières décennies, la santé humaine a connu un déclin alarmant dans de nombreuses régions du monde. L'obésité est l'un des principaux facteurs contribuant à cette tendance inquiétante, car elle peut entraîner un large éventail de problèmes de santé, notamment des maladies cardiovasculaires, des accidents vasculaires cérébraux, des cancers, des troubles musculo-squelettiques et des troubles mentaux. En outre, l'obésité est souvent associée à un mode de vie sédentaire et à une alimentation malsaine, qui peuvent également avoir des effets négatifs sur la santé.

@lebacq2015 a étudié différents indices permettant de quantifier, entre autres, l'obésité des personnes. Notre but est de tester quelques-uns de ces indices sur un échantillon de la population du Hainaut âgée de 18 ans ou plus, et d'établir des liens avec le mode de vie ou l'alimentation.

# Matériel et méthodes

Les données ont été collectées par un groupe d'une trentaine d'expérimentateurs qui se sont réparti le travail. Le choix des mesures à réaliser a fait l'objet d'un consensus au sein du groupe par l'élaboration d'un dictionnaire des données commun. Les mesures sujettes à variation (la masse plus particulièrement) ont fait l'objet d'une intercalibration. Ces données sont pseudonymisées afin de respecter l'anonymat des sujets étudiés en respect du RGPD (règlement général de la protection des données, règlement d'application en Europe).

La description des données et les tests statistiques sont réalisés dans la SciViews Box 2024 en utilisant [Saturn Cloud](https://saturncloud.io) (Linux) avec le [logiciel R](https://www.r-project.org) (`r R.version.string`).

# Résultats

## Description des données

<!--% Ajoutez un chunk d'importation des données à partir de vos données remaniées dans `data/biometry.rds`. Inspirez-vous de vos projets individuels pour écrire correctement ces chunks. -->

```{r Importation des données}
biometry <- read("data/biometry.rds")
```

<!--% Ensuite vous décrirez graphiquement (avec `chart()`) et numériquement (tableaux avec `tabularise()`, `skimr::skim()`, etc.) vos données. Chaque étudiant ajoute deux éléments descriptifs pertinents. -->

### Description par Lila

```{r}
biometry$sommeil_rec <- cut(biometry$sommeil, include.lowest = FALSE, right = TRUE, breaks = c(4,6,8,10))
chart(data=biometry, ~sommeil_rec %fill=% sucre) +
  geom_bar()+
  ylab("Effectifs")+
  xlab("Heures de sommeil par jour")
```

```{r}
biometry25 <- sfilter(biometry, age >= 25)
tabularise(biometry25)
```

### Description par Arthur

```{r graph2}
chart(data=biometry,masse_corr ~taille %col=% genre  )+

  geom_point()
```

```{r tab2}
biometry %>.%
sfilter(., alcool > 3 , fumeur>20  ) %>.%
sselect (.,masse_corr, alcool, fumeur) %>.%
sgroup_by (., masse_corr , alcool, fumeur)%>.%
ssummarise(.,"moyenne" = fmean(masse_corr)) -> tab2
tabularise(tab2)
```

### Description par Irma

```{r graph3}
biometry$masse_rec <- cut(biometry$masse, include.lowest = FALSE, right = TRUE, breaks = c(40,60,80,100))
chart(data = biometry, ~ masse_rec %fill=% alimentation)+
  geom_bar()+
  xlab("Masse divisée en groupe")+
  ylab("Dénombrement")
```

```{r tableau3}
biometry %>.%
  sfilter(., fast_food > 3, sucre == "souvent") %>.%
  sselect(., fast_food, masse_corr, sucre) %>.%
  sgroup_by(., fast_food, sucre) %>.%
ssummarise(., "moyenne" = fmean(masse_corr))->
    tableau3
tabularise(tableau3)
```

### Description par Quentin

```{r graph4}
chart(biometry, ~ age) +  
  geom_histogram(bins = 80) + 
  labs(title = "Répartition des âges", y = "Effectifs") +
  annotate("text", x = Inf, y = Inf, label = paste("Effectif total :", nrow(biometry)), color = "red",
           hjust = 1.2, vjust = 2, size = 5)
# Note : F : 79 H : 65
```

```{r tableau4}
biometry %>.%
  sselect(., genre, masse_corr, taille, activite_physique, tour_poignet, tour_taille, tour_hanche, sommeil, fast_food, fumeur, eau, alcool) %>.%
  sgroup_by(., genre) %>.%
  ssummarise(., 
    "Effectif" = fnobs(genre),
    "sommeil_moyenne" = fmean(sommeil),
    "activite_physique_moyenne" = fmean(activite_physique),
    "fast_food_moyenne" = fmean(fast_food),
    "alcool_moyenne" = fmean(alcool),
    "fumeur_moyenne" = fmean(fumeur)
    ) -> tableau4

tabularise(tableau4)
```

## Calcul d'indices

<!--% Calculez au moins quatre indices (un par étudiant) en vous basant sur la littérature et en relation avec votre question de recherche. Décrivez chaque indice avec une formule mathématique en LaTeX. Calculez une nouvelle variable dans votre tableau pour cet indice sur base de la formule mathématique. Si cela est pertinent, définissez aussi une variable facteur qui qualifie l'état de bonne santé selon une échelle qualitative. -->

<!--# N'hésitez pas à associer un graphique ou un tableau utiles pour visualiser/décrire vos indices calculés. -->

### Indice 1

<!--% Description et formule ci-dessous. -->

```{r indice1}
# Calcul de la ou des variables reprenant l'indice sous forme numérique (et facteur)
smutate(biometry,
  taille1 =  taille + tour_poignet * 4 - 100,
  poids_idéal_MonnerotDumaine= taille1 / 2) -> biometry
sselect(biometry, id, genre, masse_corr, age, taille, poids_idéal_MonnerotDumaine)
```

<!--% Graphique ou tableau utilisant l'indice calculé.-->

```{r plot_indice1}
chart(data = biometry, poids_idéal_MonnerotDumaine ~ masse_corr %shape=% genre %col=% age) +
  geom_point(na.rm=TRUE)+
  ylab("Masse idéale Monnerot-Dumaine en kilogrammes")+
  xlab("Masse en kilogrammes")
```

<!--% Interprétation en quelques points du graphique ou tableau. -->

-   On remarque que la population a une tendance générale : sa masse réelle est plus élevée que la masse "idéale" calculée par la formule de Monnerot-Dumaine. La masse idéale de notre population est située entre 50 et 90 kilos alors que les masses réelles varient de 40 à 14O kilos.

<!-- -->

-   Les individus agés de 20 à 30 ans ont plus tendance à avoir une masse réelle proche de la masse idéale calculée par la formule de Monerot-Dumaine.

-   D'après cette formule, les hommes ont une plus grande tendance de peser un poids idéal que les femmes qui sont généralement en-dessous de ce poids dit idéal.

### Indice 2

<!--% Description et formule ci-dessous. -->

```{r indice2}
# Calcul de la ou des variables reprenant l'indice sous forme numérique (et facteur)
biometry %>.%
  smutate(.,  rapport_tour_taille_taille = tour_taille/taille ) -> biometry
```

<!--% Graphique ou tableau utilisant l'indice calculé.-->

```{r plot_indice2}
# Graphique ou tableau utilisant l'indice calculé.
give_n <- function(x) {
  c(y = max(x) * 1.1, label = length(x))
}

## Recodage de biometry$sucre en biometry$sucre_rec
biometry$sucre_rec <- biometry$sucre %>%
  fct_recode(
    "rarement" = "jamais"
  ) 
    
chart(data = biometry,rapport_tour_taille_taille  ~ sucre_rec) + 
  geom_boxplot(na.rm= TRUE)+
  stat_summary(fun.data = give_n, geom = "text", hjust = 0.5) +
labs(y= "Rapport tour de taille /taille")
```

<!--% Interprétation en quelques points du graphique ou tableau. -->

-   Les personnes consommant souvent du sucre ont un rapport tour de taille / taille plus bas que celles qui consomment rarement de sucre.

-   La majorité des individus ont un rapport tour de taille/taille superieur à 0.5.

-   Nous remarquons la présence de valeurs extrêmes dans la catégorie "souvent"

### Indice 3

<!--% Description et formule ci-dessous. -->

```{r indice3}
# Calcul de la ou des variables reprenant l'indice sous forme numérique (et facteur)
biometry %>.%
  smutate(., masse_perrault = taille - 100 + age/10 *0.9) ->
  biometry
```

<!--% Graphique ou tableau utilisant l'indice calculé.-->

```{r plot_indice3}
# Graphique ou tableau utilisant l'indice calculé.
biometry %>.%
sfilter(., masse_perrault > masse_corr)-> masse_perrault_sub
a <- chart(data = masse_perrault_sub, ~ alcool %fill=% alimentation)+
  geom_bar()+
  labs(caption = "Masse inférieure à la masse idéale calculée selon Perrault", y = "Dénombrement")
biometry %>.%
  sfilter(., masse_perrault < masse_corr) -> masse_perrault_inf
b <- chart(data = masse_perrault_inf, ~ alcool %fill=% alimentation)+
  geom_bar()+
  labs(caption = "Masse supérieure à la masse idéale calculée selon Perrault", y = "Dénombrement")
combine_charts(list(a, b), common.legend = TRUE)
```

<!--% Interprétation en quelques points du graphique ou tableau. -->

-   Ceux qui ont une masse inférieure à celle jugée idéale par le test de Perrault sont plus nombreux à ne pas boire d'alcool que ceux ayant une masse supérieure à celle calculée par le test de Perrault.

-   Tous ceux ayant un mode de vie carnivore ont une masse inférieur à celle calculée par le test de Perrault. Il est cependant hasardeux d'en tirer des conclusions trop forte. Ceux ayant une alimentation carnivore sont peu nombreux.

### Indice 4

<!--% Description et formule ci-dessous. -->

```{r indice4}
# Calcul de la ou des variables reprenant l'indice sous forme numérique (et facteur)
biometry %>.% 
  smutate(., imc = masse_corr / ((taille/100)^2)) ->
  biometry
```

<!--% Graphique ou tableau utilisant l'indice calculé.-->

```{r plot_indice4}
# Graphique ou tableau utilisant l'indice calculé.
  chart(biometry, ~ imc) + 
    geom_histogram(bins = 20) +
    labs(title ="Répartition de l'Indice de masse corporelle",x = "IMC",y = "Effectifs")
```

<!--% Interprétation en quelques points du graphique ou tableau. -->

-   La distribution unimodale asymétrique avec un étalement à droite, quand l'IMC augmente.

-   On observe un maximum à un IMC de 25, en effet plus de 20 individus de notre population possède un IMC de 25.

-   On observe également un deuxième pic pour un IMC de 31 avec 9 individus de notre population possédant cet IMC.

-   Ces résultats peuvent éventuellement être expliqués par la tranche d'âge, qui correspond à celle des étudiants et de leur entourage.

## Tests d'hypothèses

<!--% Dans cette partie, réalisez plusieurs tests d'hypothèses pour répondre à des questions en relation avec votre but. N'hésitez pas à employer les indices que vous avez calculés ci-dessus, ainsi que les variables de départ. Effectuez et interprétez au moins deux tests d'hypothèses pour chaque type ci-dessous. Répartissez le travail entre les étudiants : à chaque fois deux étudiants réalisent les deux tests et les deux autres les interprètent (les commits doivent bien montrer qui a fait quoi). -->

<!--# Chaque test d'hypothèse doit être correctement employé. Vous devez indiquer, pour chaque test, l'hypothèse nulle et l'hypothèse alternative. Vous devez vérifier les conditions d'application du test d'hypothèse. Vous le réalisez, et ensuite vous l'interprétez du point de vue statistique d'abord et biologique ensuite. -->

### Test de Chi^2^ 1

<!--% Graphique ou tableau présentant les données par rapport au test à réaliser. -->

```{r plot_chi2_1}
## Recodage de biometry$age en biometry$age_rec
biometry$age_rec <- cut(biometry$age,
  include.lowest = TRUE,
  right = FALSE,
  dig.lab = 4,
  breaks = c(18, 40, 85))
  levels(biometry$age_rec) <- c("Entre 18 et 40 ans", "Plus de 40 ans")
biometry$imc_rec <- cut(biometry$imc,
  include.lowest = TRUE,
  right = FALSE,
  dig.lab = 4,
  breaks = c(16.5, 18.5, 25.00, 30.00, 40.00))
  levels(biometry$imc_rec) <- c("Sous-poids", "Poids normal", "Surpoids", "Obèse")
bio_tab <- table(biometry$age_rec, biometry$imc_rec)
tabularise(bio_tab)
```

<!--% Hypothèse nulle et alternative -->

H0 : indépendance des deux variables (âge et IMC).

H1 : dépendance des deux variables (âge et IMC).

<!--% Vérification des conditions d'application -->

```{r test_chi2_1}
chisq.test(bio_tab)
```

<!--% Interprétation statistique et biologique -->

La valeur *p* de 4.117e-05 est inférieure au seuil α choisi de 0,05. Donc, nous rejetons H0. Il y a dépendance entre les deux variables.

On peut dire qu'il y a une augmentation significative de l'IMC en fonction de l'âge.

Ceci confirme les résultats de Thérésa LEBACQ - ANTHROPOMÉTRIE (IMC, TOUR DE TAILLE ET RATIO TOUR DE TAILLE/TAILLE), qui indiquait : " l'IMC moyen augmente, par ailleurs, en fonction de l'âge".

### Test de Chi^2^ 2

<!--% Graphique ou tableau présentant les données par rapport au test à réaliser. -->

```{r plot_chi2_2}
  chart(data=biometry,~ imc | sucre_rec)+
  geom_histogram(na.rm=TRUE)+
  labs(y="Nombre de personnes", x="IMC")

```

```{r}

table(biometry$imc_rec , biometry$sucre_rec)
```

<!--% Hypothèse nulle et alternative -->

H0 = indépendance entre les deux variables (IMC et consommation de sucre).

H1 = dépendance entre les deux variables (IMC et consommation de sucre).

<!--% Vérification des conditions d'application -->

```{r test_chi2_2}

chisq.test(table(biometry$imc_rec , biometry$sucre_rec)) |>tabularise()
```

<!--% Interprétation statistique et biologique -->

Au seuil alpha = 5%, on ne rejette pas H0, p étant supérieur au seuil. Il n'y a donc pas de dépendance significative entre les variables IMC et sucre, c'est-à-dire entre l'IMC et la prise de sucre par semaine.

Ces résultats sont assez surprenants, car on associe généralement la consommation de sucre à la prise de poids, comme le montrent J.P. Thissen et V. Maindiaux dans leur article intitulé "Les sucres : impact sur notre santé". Par conséquent, on pourrait s'attendre à un IMC plus élevé chez les personnes ayant une consommation de sucre plus importante dans leur alimentation.

<!--% Travaillez jusqu'ici pour le module 7. -->

### Test t de Student 1

<!--% Graphique ou tableau présentant les données par rapport au test à réaliser. -->

```{r plot_t_1}
chart(data = biometry, imc ~ genre)+
  geom_boxplot()
```

<!-- Hypothèse nulle et alternative -->

H0 : moyenne(imcH) - moyenne(imcF) = 0

H1 : moyenne(imcH) - moyenne(imcF) \> 0

<!-- Vérification des conditions d'application -->

```{r test_t_1}
t.test(data = biometry, imc ~ genre, alternative = "greater", conf.level =0.95, var.equal = TRUE)
```

<!-- Interprétation statistique et biologique -->

La valeur *p* de 0.37 est supérieur au seuil α choisi de 0,05. Donc, nous ne rejetons pas H0.

On ne peut pas dire que, pour notre échantillon, les hommes ont significativement un IMC plus élevé que les femmes.

Ceci contredit les résultats de Thérésa LEBACQ - ANTHROPOMÉTRIE (IMC, TOUR DE TAILLE ET RATIO TOUR DE TAILLE/TAILLE), qui indiquait : "Les hommes possèdent un IMC moyen supérieur aux femmes".

### Test t de Student 2

<!--% Graphique ou tableau présentant les données par rapport au test à réaliser. -->

```{r plot_t_2}
biometry33D <- sdrop_na(biometry, taille)
## Recodage de biometry$fumeur en biometry$fumeur_rec
biometry33D$fumeur_rec <- cut(biometry33D$fumeur,
  include.lowest = FALSE,
  right = FALSE,
  dig.lab = 4,
  breaks = c(0, 1, 301))
chart(data = biometry33D, rapport_tour_taille_taille ~ fumeur_rec) +
  geom_boxplot(na.rm = TRUE) +
  ylab("Rapport tour taille/taille") +
  xlab("Nombre de cigarettes par semaine") +
  ggtitle("Distribution du rapport tour de taille/taille par consommation de cigarettes par semaine")
```

<!--% Hypothèse nulle et alternative -->

H0 : moyenne rapport tour de taille/taille des fumeurs- moyenne rapport tour de taille/taille des non fumeurs= 0

H1 : moyenne rapport tour de taille/taille des fumeurs - moyenne rapport tour de taille/taille des non fumeurs!= 0

<!--% Vérification des conditions d'application -->

```{r test_t_2}
t.test(data = biometry33D, rapport_tour_taille_taille ~ fumeur_rec,
  alternative = "two.sided", conf.level = 0.95, var.equal=TRUE)
```

<!--% Interprétation statistique et biologique -->

On ne rejette pas H0 au seuil alpha de 5% . Donc on ne peut montrer de manière significative qu'il y ait un rapport entre les moyennes des rapports tour de taille/taille des fumeurs et non fumeurs.

<!--# Travaillez jusqu'ici pour le module 8. Commencez à travailler sur le rapport (intro, mat&met). -->

### ANOVA à un facteur 1

<!--% Graphique ou tableau présentant les données par rapport au test à réaliser. -->

```{r plot_anova1_1}
biometry %>.%
  sgroup_by(., sommeil_rec) %>.%
  ssummarise(., 
    "IMC moyen" = fmean(imc),
    "écart type d'IMC" = fsd(imc),
    "Nombre d'individu" = fnobs(imc))-> anova1
  tabularise(anova1)
```

```{r}
chart(data = biometry, imc ~ sommeil_rec) +
  geom_boxplot() +
   geom_jitter(width = 0.05, alpha = 0.5) +
  stat_summary(geom = "point", fun = "mean", color = "red", size = 3)
```

<!--% Hypothèse nulle et alternative -->

H0 : moyenne(\[6,8\]) = moyenne(\[4,6\]) = moyenne(\[8,10\])

H1 : moyenne(\[6,8\]) != moyenne(\[4,6\]) ou moyenne(\[6,8\]) != moyenne(\[8,10\]) ou moyenne(\[4,6\]) != moyenne(\[8,10\])

<!--% Vérification des conditions d'application -->

```{r test_anova1_1}
bartlett.test(data = biometry, imc ~ sommeil_rec)
```

```{r}
anova(biometry_anova1 <- lm(data = biometry, imc ~ sommeil_rec))  
```

```{r}
chart$qqplot(biometry_anova1, lang = "fr")
```

<!--% Interprétation statistique et biologique -->

Il y a homoscédasticité des variances au seuil alpha de 5 %.

Le plan n'est pas balancé ( il n'y a pas le même nombre d'observations dans chaque sous populations). Il faudra donc être critique lors de l'analyse des données.

Il y a normalité de la distribution.

Il n'y a pas différence des moyennes. Ce qui signifie que l'hypothèse nulle n'est pas rejetée.

On ne peut pas montrer de manière significative le lien entre le temps de sommeil et l' IMC au seuil alpha de 5%.

Nos résultats ne sont pas en raccord avec l'article Sommeil et nutrition de l'Institut National du Sommeil et de la Vigilance (lui même basé sur l'article "Effects of poor and short sleep on glucose metabolism and obesity risk" réalisé par Spiegel K, Tasali E, Leproult R , Van Couter E.

### ANOVA à un facteur 2

<!--% Graphique ou tableau présentant les données par rapport au test à réaliser. -->

```{r plot_anova1_2}
# Création de 4 groupes pour activité physique
biometry$activite_physique_rec <- cut(biometry$activite_physique,
  include.lowest = TRUE,
  right = FALSE,
  dig.lab = 4,
  breaks = c(0, 1, 120, 300, 1001)
)
levels(biometry$activite_physique_rec) <- c("Aucune activité physique", "Moins de 2 heures par semaine", "Entre 2 et 5 heures par semaine", "Plus de 5 heures par semaine")
# Tableau pour anova2
biometry %>.%
  sgroup_by(., activite_physique_rec) %>.%
  ssummarise(., 
    "IMC moyen"  = fmean(imc),
    "Ecart-type IMC" = fsd(imc),
    "Nombre d'individus" = fnobs(imc)) -> anova2
tabularise(anova2)
```

```{r graph_anova1_2}
chart(biometry, imc ~ activite_physique_rec) +
  geom_boxplot() +
   geom_jitter(width = 0.05, alpha = 0.5) +
  stat_summary(geom = "point", fun = "mean", color = "red", size = 3)
```

<!--% Hypothèse nulle et alternative -->

H0 : moyenne(\[0\]) = moyenne(\[1,120\]) = moyenne(\[120,300\]) = moyenne(\[300,1000\])

H1 : moyenne(\[0\]) != moyenne(\[1,120\]) ou moyenne(\[0\]) != moyenne(\[120,300\]) ou moyenne(\[0\]) != moyenne(\[300,1000\]) ou moyenne(\[1,120\]) != moyenne(\[120,300\]) ou moyenne(\[1,120\]) != moyenne(\[300,1000\]) ou moyenne(\[120,300\]) != moyenne(\[300,1000\])

<!--% Vérification des conditions d'application -->

```{r test_anova1_2_bartlett}
bartlett.test(data = biometry, imc ~ activite_physique_rec)
```

```{r test_anova1_2_anova}
anova(biometry_anova2 <- lm(data = biometry, imc ~ activite_physique_rec)) 
```

```{r test_anova1_2_qqplot}
chart$qqplot(biometry_anova2, lang = "fr")
```

```{r test_anova1_2_Kruskal}
kruskal.test(data = biometry, imc ~ activite_physique_rec)
```

<!--% Interprétation statistique et biologique -->

Le test ANOVA donne une p-value supérieure à 5%, ce qui signifie que l'activité physique n'a pas d'effet significatif sur l'IMC. De plus, la valeur de F est faible (inférieure à 1), indiquant que les variances entre les groupes sont faibles par rapport aux variances au sein des groupes. Ainsi, les moyennes d'IMC ne diffèrent pas de manière significative selon les niveaux d'activité physique.

Les tests de vérification des conditions d'application (Bartlett, quantile-quantile et Kruskal-Wallis) confirment la validité de l'ANOVA, montrant que les variables respectent l'homoscédasticité et la normalité. Le test non-paramétrique aboutit aux mêmes conclusions que le test paramétrique.

Ces résultats sont surprenants, car on pourrait s'attendre à ce que l'IMC soit influencé par l'activité physique. En effet, l'IMC est souvent perçu comme indicateur de santé. Toutefois, l'IMC présente plusieurs limites en tant qu'indicateur de santé, car il ne prend pas en compte d'autres aspects physiologiques, comme le souligne l'article "Effets physiologiques de l'activité physique" de Frédéric Costes.

<!--# Travaillez jusqu'ici pour le module 9. Commencez à rédiger la partie résultats avec la description des données. -->

### ANOVA à deux facteurs 1

<!--% Graphique ou tableau présentant les données par rapport au test à réaliser. -->

```{r plot_anova2_1}
chart(data=biometry, imc ~ fast_food | genre) + geom_boxplot()
```

<!--% Hypothèse nulle et alternative -->

H0 : Les moyennes (imc, fast-food, genre) sont égales entre elle.

H1 : Les moyennes (imc, fast-food, genre) ne sont pas égales entre elles.

<!--% Vérification des conditions d'application -->

```{r test_bartlett_anova2_1}
smutate## Recodage de biometry$fast_food en biometry$fast_food_rec
biometry$fast_food_rec <- cut(biometry$fast_food,
  include.lowest = TRUE,
  right = FALSE,
  dig.lab = 4,
  breaks = c(0, 2, 5, 12))
bartlett.test(data = biometry, imc ~ interaction(fast_food_rec, genre))
```

```{r testinteractionanova2_1}
biometry %>.%
  sgroup_by(., fast_food_rec, genre) %>.%
  ssummarise(., imc_groups = mean(imc)) %>.%
  print(.) %>.%
chart(., imc_groups ~ fast_food_rec %col=% genre %group=% genre) +
    geom_line(na.rm=TRUE) +
    geom_point(na.rm=TRUE)
```

```{r testnormalité_anova2_1}
chart$qqplot(biometry_anova2comp)
```

```{r test_anova2_1}
biometry_anova2comp <- lm(data = biometry, imc ~ fast_food_rec * genre)
anova(biometry_anova2comp) %>.%
tabularise(.)
```

<!--% Interprétation statistique et biologique -->

Notre test de Bartlett, nous donnait un résultat difficile à analyser. Nous avons donc décider de faire un test avec interactions pour vérifier si les variables étaient ou non en interaction. Il n'y a pas d'interaction entre le genre et le fast-food. Avec les résultats de notre test anova, nous pouvons conclure qu'il n'y a pas d'interaction entre la variable genre et la variable fast_food_rec. Ce qui signifie biologiquement parlant que le nombre de fastfood par mois n'est pas corrélé avec le genre.

Les résultats de notre test, ne nous permettent pas de rejeter H0. Il n'y a donc pas d'effet significatif du genre ou de la consommation de fast-food sur l'imc au seuil de 5%. Cela peut nous étonner car d'après un article du docteur Gabrielle de Torrenté de la Jara basé sur des études statistiques, l'effet de la consommation de fast-food sur la prise de poids est significative (Consommation dans les fast-foods : prise de poids et résistance à l'insuline... une forte association positive). Nos résultats divergents de la littérature scientifique peuvent être expliqué par le faible nombre d'individus dans notre étude et l'échantillonage peu correct.

### ANOVA à deux facteurs 2

<!--% Graphique ou tableau présentant les données par rapport au test à réaliser. -->

```{r plot_anova2_2}
 ## Recodage de biometry$eau en biometry$eau_rec
biometry$eau_rec <- cut(biometry$eau,
  include.lowest = TRUE,
  right = FALSE,
  dig.lab = 4,
  breaks = c(0, 0.75, 1.5, 4))
chart(data = biometry, imc ~ eau_rec) +
  geom_boxplot() +
  geom_jitter(width = 0.05, alpha = 0.3) +
  stat_summary(geom = "point", fun = "mean", color = "red", size = 3)
```

```{r}
chart(data=biometry, imc ~ eau_rec %col=% genre %group=% genre)+
  geom_point() +
  geom_line()
  
```

```{r}

```

<!--% Hypothèse nulle et alternative -->

H0 :

H1 :

<!--% Vérification des conditions d'application -->

```{r}
bartlett.test(data=biometry, imc ~ interaction(genre, eau_rec))
```

```{r}
anova2 <- lm(data=biometry, imc ~ eau_rec * genre)
anova(anova2) |> tabularise(.)
```

<!--% Interprétation statistique et biologique -->

# Discussion et conclusions

<!--% Reprenez ci-dessous sous forme d'éléments de listes brefs les résultats les plus importants que vous retirez de votre analyse. Ils doivent vous guider pour décider quels tests (les plus intéressants) vous allez conserver dans le rapport. -->

-   ...

-   ...

-   ...

-   ...

-   ...

<!--# Important : ce document doit compiler SANS ERREURS avec le bouton 'Rendu' sinon le travail sera sanctionné lourdement. La compilation du document Quarto est maintenant considérée comme acquise. -->

# Référence

<!--% N'indiquez rien ci-dessous. Quarto se chargera de rajouter vos références bibliographiques automatiquement. -->
