---
title: "Santé humaine liée à l'obésité (bloc-notes)"
author: "Lila Franchin, Arthur Miroux, Irma Gaziaux, Quentin Dewulf "
date: "`r Sys.Date()`"
format:
  html:
    code-fold: true
    code-tools: true
    toc: true
editor: visual
lang: fr
bibliography: bibliography/references.bib
---

<!--# Dans les différentes sections, vous trouverez des indicateurs "...Vos XXX ici..." Vous devez bien sûr REMPLACER ces indicateurs par votre propre texte. Ne les laissez pas dans votre version finale du document. Vous devez travailler dans le même document (pas question de faire un document séparé par étudiant). Gérez les conflits éventuels. -->

```{r setup, include=FALSE}
# Ceci est nécessaire pour les tests SDD, ne pas utiliser dans un "vrai" projet
if (!"tools:tests" %in% search())
  source(here::here("tests/tools_tests.R"), attach(NULL, name = "tools:tests"))

# Configuration de l'environnement SciViews::R
SciViews::R("infer", lang = "fr")
```

# Introduction et but

Au cours des dernières décennies, la santé humaine a connu un déclin alarmant dans de nombreuses régions du monde. L'obésité est l'un des principaux facteurs contribuant à cette tendance inquiétante, car elle peut entraîner un large éventail de problèmes de santé, notamment des maladies cardiovasculaires, des accidents vasculaires cérébraux, des cancers, des troubles musculo-squelettiques et des troubles mentaux. En outre, l'obésité est souvent associée à un mode de vie sédentaire et à une alimentation malsaine, qui peuvent également avoir des effets négatifs sur la santé.

@lebacq2015 a étudié différents indices permettant de quantifier, entre autres, l'obésité des personnes. Notre but est de tester quelques-uns de ces indices sur un échantillon de la population du Hainaut âgée de 18 ans ou plus, et d'établir des liens avec le mode de vie ou l'alimentation.

# Matériel et méthodes

Les données ont été collectées par un groupe d'une trentaine d'expérimentateurs qui se sont réparti le travail. Le choix des mesures à réaliser a fait l'objet d'un consensus au sein du groupe par l'élaboration d'un dictionnaire des données commun. Les mesures sujettes à variation (la masse plus particulièrement) ont fait l'objet d'une intercalibration. Ces données sont pseudonymisées afin de respecter l'anonymat des sujets étudiés en respect du RGPD (règlement général de la protection des données, règlement d'application en Europe).

La description des données et les tests statistiques sont réalisés dans la SciViews Box 2024 en utilisant [Saturn Cloud](https://saturncloud.io) (Linux) avec le [logiciel R](https://www.r-project.org) (`r R.version.string`).

# Résultats

## Description des données

<!--% Ajoutez un chunk d'importation des données à partir de vos données remaniées dans `data/biometry.rds`. Inspirez-vous de vos projets individuels pour écrire correctement ces chunks. -->

```{r Importation des données}
biometry <- read("data/biometry.rds")
```

<!--% Ensuite vous décrirez graphiquement (avec `chart()`) et numériquement (tableaux avec `tabularise()`, `skimr::skim()`, etc.) vos données. Chaque étudiant ajoute deux éléments descriptifs pertinents. -->

### Description par Lila

```{r}
biometry$sommeil_rec <- cut(biometry$sommeil, include.lowest = FALSE, right = TRUE, breaks = c(4,6,8,10))
chart(data=biometry, ~sommeil_rec %fill=% sucre) +
  geom_bar()+
  ylab("Effectifs")+
  xlab("Heures de sommeil par jour")
```

```{r}
biometry25 <- sfilter(biometry, age >= 25)
tabularise(biometry25)
```

### Description par Arthur

```{r graph2}
chart(data=biometry,masse_corr ~taille %col=% genre  )+

  geom_point()
```

```{r tab2}
biometry %>.%
sfilter(., alcool > 3 , fumeur>20  ) %>.%
sselect (.,masse_corr, alcool, fumeur) %>.%
sgroup_by (., masse_corr , alcool, fumeur)%>.%
ssummarise(.,"moyenne" = fmean(masse_corr)) -> tab2
tabularise(tab2)
```

### Description par Irma

```{r graph3}
biometry$masse_rec <- cut(biometry$masse, include.lowest = FALSE, right = TRUE, breaks = c(40,60,80,100))
chart(data = biometry, ~ masse_rec %fill=% alimentation)+
  geom_bar()+
  xlab("Masse divisée en groupe")+
  ylab("Dénombrement")
```

```{r tableau3}
biometry %>.%
  sfilter(., fast_food > 3, sucre == "souvent") %>.%
  sselect(., fast_food, masse_corr, sucre) %>.%
  sgroup_by(., fast_food, sucre) %>.%
ssummarise(., "moyenne" = fmean(masse_corr))->
    tableau3
tabularise(tableau3)
```

### Description par Quentin

```{r graph4}
# Test graphique 1 - Répartition de l'activité physique par genre
chart(biometry, ~ activite_physique %fill=% genre | genre) + geom_histogram(bins = 15) + labs(title = "Répartition de l'activité physique par genre", y = "Effectifs")
# Test graphique 2 - Distribution de l'activité physique selon le genre
chart(biometry, ~ activite_physique %fill=% genre | genre) + geom_density( data = biometry, aes(y = after_stat(count)), adjust = 0.7) + labs(title = "Distribution de l'activité physique selon le genre", y = "Densité")
# Test graphique 3 - Répartition des âges
chart(biometry, ~ age) +  
  geom_histogram(bins = 80) + 
  labs(title = "Répartition des âges", y = "Effectifs")
# Note : F : 79 H : 65
```

```{r tableau4}
biometry %>.%
  sselect(., genre, masse_corr, taille, activite_physique, tour_poignet, tour_taille, tour_hanche, sommeil, fast_food, fumeur, eau, alcool) %>.%
  sgroup_by(., genre) %>.%
  ssummarise(., 
    "masse_moyenne" = fmean(masse_corr), 
    "taille_moyenne" = fmean(taille),
    "tour_poignet_moyenne" = fmean(tour_poignet),
    "tour_taille_moyenne" = fmean(tour_taille),
    "tour_hanche_moyenne" = fmean(tour_hanche),
    "sommeil_moyenne" = fmean(sommeil),
    "activite_physique_moyenne" = fmean(activite_physique),
    "eau_moyenne" = fmean(eau),
    "fast_food_moyenne" = fmean(fast_food),
    "alcool_moyenne" = fmean(alcool), #interessant
    "fumeur_moyenne" = fmean(fumeur) #interessant
    ) -> tableau4

tabularise(tableau4)
# J'ai mis beaucoup de trucs pour mettre en évidence mais on peut choisir ce qui est interessant à garder
```

## Calcul d'indices

<!--% Calculez au moins quatre indices (un par étudiant) en vous basant sur la littérature et en relation avec votre question de recherche. Décrivez chaque indice avec une formule mathématique en LaTeX. Calculez une nouvelle variable dans votre tableau pour cet indice sur base de la formule mathématique. Si cela est pertinent, définissez aussi une variable facteur qui qualifie l'état de bonne santé selon une échelle qualitative. -->

<!--# N'hésitez pas à associer un graphique ou un tableau utiles pour visualiser/décrire vos indices calculés. -->

### Indice 1

<!--% Description et formule ci-dessous. -->

```{r indice1}
# Calcul de la ou des variables reprenant l'indice sous forme numérique (et facteur)
smutate(biometry,
  taille1 =  taille + tour_poignet * 4 - 100,
  poids_idéal_MonnerotDumaine= taille1 / 2) -> biometry
sselect(biometry, id, genre, masse_corr, age, taille, poids_idéal_MonnerotDumaine)
```

<!--% Graphique ou tableau utilisant l'indice calculé.-->

```{r plot_indice1}
chart(data = biometry, poids_idéal_MonnerotDumaine ~ masse_corr %shape=% genre %col=% age) +
  geom_point(na.rm=TRUE)+
  ylab("Masse idéale Monnerot-Dumaine en kilogrammes")+
  xlab("Masse en kilogrammes")
```

<!--% Interprétation en quelques points du graphique ou tableau. -->

-   On remarque que la population a une tendance générale : sa masse réelle est plus élevée que la masse "idéale" calculée par la formule de Monnerot-Dumaine. La masse idéale de notre population est située entre 50 et 90 kilos alors que les masses réelles varient de 40 à 14O kilos.

<!-- -->

-   Les individus agés de 20 à 30 ans ont plus tendance à avoir une masse réelle proche de la masse idéale calculée par la formule de Monerot-Dumaine.

-   D'après cette formule, les hommes ont une plus grande tendance de peser un poids idéal que les femmes qui sont généralement en-dessous de ce poids dit idéal.

### Indice 2

<!--% Description et formule ci-dessous. -->

```{r indice2}
# Calcul de la ou des variables reprenant l'indice sous forme numérique (et facteur)
biometry %>.%
  smutate(.,  rapport_tour_taille_taille = tour_taille/taille ) -> biometry
```

<!--% Graphique ou tableau utilisant l'indice calculé.-->

```{r plot_indice2}
# Graphique ou tableau utilisant l'indice calculé.
give_n <- function(x) {
  c(y = max(x) * 1.1, label = length(x))
}

## Recodage de biometry$sucre en biometry$sucre_rec
biometry$sucre_rec <- biometry$sucre %>%
  fct_recode(
    "rarement" = "jamais"
  ) 
    
chart(data = biometry,rapport_tour_taille_taille  ~ sucre_rec) + 
  geom_boxplot(na.rm= TRUE)+
  stat_summary(fun.data = give_n, geom = "text", hjust = 0.5) +
labs(y= "Rapport tour de taille /taille")
```

<!--% Interprétation en quelques points du graphique ou tableau. -->

-   Les personnes consommant souvent du sucre ont un rapport tour de taille / taille plus bas que celles qui consomment rarement de sucre.

-   La majorité des individus ont un rapport tour de taille/taille superieur à 0.5.

-   Nous remarquons la présence de valeurs extrêmes dans la catégorie "souvent"

### Indice 3

<!--% Description et formule ci-dessous. -->

```{r indice3}
# Calcul de la ou des variables reprenant l'indice sous forme numérique (et facteur)
biometry %>.%
  smutate(., masse_perrault = taille - 100 + age/10 *0.9) ->
  biometry
```

<!--% Graphique ou tableau utilisant l'indice calculé.-->

```{r plot_indice3}
# Graphique ou tableau utilisant l'indice calculé.
biometry %>.%
sfilter(., masse_perrault > masse_corr)-> masse_perrault_sub
a <- chart(data = masse_perrault_sub, ~ alcool %fill=% alimentation)+
  geom_bar()+
  labs(caption = "Masse inférieure à la masse idéale calculée selon Perrault", y = "Dénombrement")
biometry %>.%
  sfilter(., masse_perrault < masse_corr) -> masse_perrault_inf
b <- chart(data = masse_perrault_inf, ~ alcool %fill=% alimentation)+
  geom_bar()+
  labs(caption = "Masse supérieure à la masse idéale calculée selon Perrault", y = "Dénombrement")
combine_charts(list(a, b), common.legend = TRUE)
```

<!--% Interprétation en quelques points du graphique ou tableau. -->

-   Ceux qui ont une masse inférieure à celle jugée idéale par le test de Perrault sont plus nombreux à ne pas boire d'alcool que ceux ayant une masse supérieure à celle calculée par le test de Perrault.

-   Tous ceux ayant un mode de vie carnivore ont une masse inférieur à celle calculée par le test de Perrault. Il est cependant hasardeux d'en tirer des conclusions trop forte. Ceux ayant une alimentation carnivore sont peu nombreux.

### Indice 4

<!--% Description et formule ci-dessous. -->

```{r indice4}
# Calcul de la ou des variables reprenant l'indice sous forme numérique (et facteur)
biometry %>.% 
  smutate(., imc = masse_corr / ((taille/100)^2)) ->
  biometry
```

<!--% Graphique ou tableau utilisant l'indice calculé.-->

```{r plot_indice4}
# Graphique ou tableau utilisant l'indice calculé.
  chart(biometry, ~ imc) + 
    geom_histogram(bins = 20) +
    labs(title ="Répartition de l'Indice de masse corporelle de notre échantillon",x = "IMC",y = "Effectifs")
```

<!--% Interprétation en quelques points du graphique ou tableau. -->

-   ...

-   ...

-   ...

## Tests d'hypothèses

<!--% Dans cette partie, réalisez plusieurs tests d'hypothèses pour répondre à des questions en relation avec votre but. N'hésitez pas à employer les indices que vous avez calculés ci-dessus, ainsi que les variables de départ. Effectuez et interprétez au moins deux tests d'hypothèses pour chaque type ci-dessous. Répartissez le travail entre les étudiants : à chaque fois deux étudiants réalisent les deux tests et les deux autres les interprètent (les commits doivent bien montrer qui a fait quoi). -->

<!--# Chaque test d'hypothèse doit être correctement employé. Vous devez indiquer, pour chaque test, l'hypothèse nulle et l'hypothèse alternative. Vous devez vérifier les conditions d'application du test d'hypothèse. Vous le réalisez, et ensuite vous l'interprétez du point de vue statistique d'abord et biologique ensuite. -->

### Test de Chi^2^ 1

<!--% Graphique ou tableau présentant les données par rapport au test à réaliser. -->

```{r plot_chi2_1}
## Recodage de biometry$age en biometry$age_rec
biometry$age_rec <- cut(biometry$age,
  include.lowest = TRUE,
  right = FALSE,
  dig.lab = 4,
  breaks = c(18, 40, 85)
)
biometry$imc_rec <- cut(biometry$imc,
  include.lowest = TRUE,
  right = FALSE,
  dig.lab = 4,
  breaks = c(16.5, 18.5, 25.00, 30.00, 40.00))
  levels(biometry$imc_rec) <- c("Sous-poids", "Poids normal", "Surpoids", "Obèse")
bio_tab <- table(biometry$age_rec, biometry$imc_rec)
tabularise(bio_tab)
```

<!--% Hypothèse nulle et alternative -->

H0 : indépendance des deux variables.

H1 : dépendance des deux variables.

<!--% Vérification des conditions d'application -->

```{r test_chi2_1}
chisq.test(bio_tab)
```

<!--% Interprétation statistique et biologique -->

La valeur *p* de 4.117e-05 est inférieure au seuil α choisi de 0,05. Donc, nous rejetons H0. Il y a dépendance entre les deux variables.

On peut dire qu'il y a une augmentation significative de l'IMC en fonction de l'âge.

Ceci confirme les résultats de Thérésa LEBACQ - ANTHROPOMÉTRIE (IMC, TOUR DE TAILLE ET RATIO TOUR DE TAILLE/TAILLE), qui indiquait : " l'IMC moyen augmente, par ailleurs, en fonction de l'âge".

### Test de Chi^2^ 2

<!--% Graphique ou tableau présentant les données par rapport au test à réaliser. -->

```{r plot_chi2_2}
  chart(data=biometry,~ imc | sucre_rec)+
  geom_histogram(na.rm=TRUE)+
  labs(y="Nombre de personnes", x="IMC")

```

<!--% Hypothèse nulle et alternative -->

<!--% Vérification des conditions d'application -->

```{r test_chi2_2}

  
```

<!--% Interprétation statistique et biologique -->

<!--# Travaillez jusqu'ici pour le module 7. -->

### Test t de Student 1

<!--% Graphique ou tableau présentant les données par rapport au test à réaliser. -->

```{r plot_t_1}
chart(data = biometry, imc ~ genre)+
  geom_boxplot()
```

<!-- Hypothèse nulle et alternative -->

H0 : moyenne(imcH) - moyenne(imcF) = 0

H1 : moyenne(imcH) - moyenne(imcF) \> 0

<!-- Vérification des conditions d'application -->

```{r test_t_1}
t.test(data = biometry, imc ~ genre, alternative = "greater", conf.level =0.95, var.equal = TRUE)
```

<!-- Interprétation statistique et biologique -->

La valeur *p* de 0.37 est supérieur au seuil α choisi de 0,05. Donc, nous ne rejetons pas H0.

On ne peut pas dire que, pour notre échantillon, les hommes ont significativement un IMC plus élevé que les femmes.

Ceci contredit les résultats de Thérésa LEBACQ - ANTHROPOMÉTRIE (IMC, TOUR DE TAILLE ET RATIO TOUR DE TAILLE/TAILLE), qui indiquait : "Les hommes possèdent un IMC moyen supérieur aux femmes".

### Test t de Student 2

<!--% Graphique ou tableau présentant les données par rapport au test à réaliser. -->

```{r plot_t_2}

```

<!--% Hypothèse nulle et alternative -->

<!--% Vérification des conditions d'application -->

```{r test_t_2}

```

<!--% Interprétation statistique et biologique -->

<!--# Travaillez jusqu'ici pour le module 8. Commencez à travailler sur le rapport (intro, mat&met). -->

### ANOVA à un facteur 1

<!--% Graphique ou tableau présentant les données par rapport au test à réaliser. -->

```{r plot_anova1_1}
biometry %>.%
  sgroup_by(., sommeil_rec) %>.%
  ssummarise(., 
    moyenne = fmean(imc),
    sd = fsd(imc),
    n = fn(imc))-> anova1
  tabularise(anova1)
```

<!--% Hypothèse nulle et alternative -->

H0 :

H1 :

<!--% Vérification des conditions d'application -->

```{r test_anova1_1}
bartlett.test(data = biometry, imc ~ sommeil_rec)
```

```{r}
chart$qqplot(, lang = "fr")
```

<!--% Interprétation statistique et biologique -->

### ANOVA à un facteur 2

<!--% Graphique ou tableau présentant les données par rapport au test à réaliser. -->

```{r plot_anova1_2}

```

<!--% Hypothèse nulle et alternative -->

<!--% Vérification des conditions d'application -->

```{r test_anova1_2}

```

<!--% Interprétation statistique et biologique -->

<!--# Travaillez jusqu'ici pour le module 9. Commencez à rédiger la partie résultats avec la description des données. -->

### ANOVA à deux facteurs 1

<!--% Graphique ou tableau présentant les données par rapport au test à réaliser. -->

```{r plot_anova2_1}
biometry %>.%
  sgroup_by(., activite_physique) %>.%
  ssummarise(., 
    "IMC moyen"  = fmean(imc),
    "Ecart-type IMC" = fsd(imc),
    "Nombre d'individus" = fnobs(imc)) -> anova2
  tabularise(anova2)
```

<!--% Hypothèse nulle et alternative -->

<!--% Vérification des conditions d'application -->

```{r test_anova2_1}

```

<!--% Interprétation statistique et biologique -->

### ANOVA à deux facteurs 2

<!--% Graphique ou tableau présentant les données par rapport au test à réaliser. -->

```{r plot_anova2_2}

```

<!--% Hypothèse nulle et alternative -->

<!--% Vérification des conditions d'application -->

```{r test_anova2_2}

```

<!--% Interprétation statistique et biologique -->

# Discussion et conclusions

<!--% Reprenez ci-dessous sous forme d'éléments de listes brefs les résultats les plus importants que vous retirez de votre analyse. Ils doivent vous guider pour décider quels tests (les plus intéressants) vous allez conserver dans le rapport. -->

-   ...

-   ...

-   ...

-   ...

-   ...

<!--# Important : ce document doit compiler SANS ERREURS avec le bouton 'Rendu' sinon le travail sera sanctionné lourdement. La compilation du document Quarto est maintenant considérée comme acquise. -->

# Référence

<!--% N'indiquez rien ci-dessous. Quarto se chargera de rajouter vos références bibliographiques automatiquement. -->
